【裁判字號】    99,上訴,2662
【裁判日期】    990810
【裁判案由】    毒品危害防制條例
【裁判全文】
臺灣高等法院刑事判決                99年度上訴字第2662號
上  訴  人
即  被  告  甲○○
上列上訴人因毒品危害防制條例案件，不服臺灣板橋地方法院99
年度訴字第1811號，中華民國99年6月30日第一審判決（起訴案
號：臺灣板橋地方法院檢察署99年度毒偵字第3147號），提起上
訴，本院判決如下：
    主  文
上訴駁回。
    理  由
一、按提起第二審之上訴，其上訴書狀應敘述具體理由，為第二
    審上訴必備之程式。此觀民國96年7月4日修正公布刑事訴訟
    法第361條第2項之規定甚明。倘上訴理由之敘述未合乎具體
    之要求者，其上訴即屬同法第362條前段所定「上訴不合法
    律上之程式」，第二審法院應依同法第367條前段之規定，
    以判決駁回之。至其理由之具體與否，屬第二審法院審查範
    圍，不在第一審法院命補正之列，上訴書狀如已敘述理由，
    但其理由非屬具體，即不符上訴之法定要件，第二審自得逕
    以判決駁回，無定期命補正問題（最高法院97年度台上字第
    3599號判決參照）。此與上訴書狀全未敘述上訴理由者，第
    一審法院依刑事訴訟法第361條第3項之規定，應定期間先命
    補正之情形，尚屬有別。又第二審上訴之目的，既在於請求
    撤銷、變更原判決，則所謂具體理由，必係依卷內既有訴訟
    資料或提出新事證，指摘或表明第一審判決有何採證、認事
    、用法或量刑等足以影響判決本旨之不當或違法，而構成應
    予撤銷之具體事由，始克當之；倘僅泛言原判決認定事實錯
    誤、違背法令、量刑失之過重或輕縱，而未依上揭意旨指出
    具體事由，或形式上雖已提出具體事由，然該事由縱使屬實
    ，亦不足以認為原判決有何不當或違法者，皆難謂係具體理
    由，俾與第二審上訴制度旨在請求第二審法院撤銷、變更第
    一審不當或違法之判決，以實現個案救濟之立法目的相契合
    ，並節制濫行上訴（最高法院97年度台上字第892號判決意
    旨參照）。再按刑事訴訟法第367條增定「上訴書狀未敘述
    理由」，由第二審法院審判長定期間先命補正之規定，依其
    文義，僅指未敘述「理由」，而非未敘述「具體理由」，即
    係針對全然未敘述理由之上訴書狀所為規範，自不包括已敘
    述之理由係空泛、不具體者在內，觀諸同法第361條第3項之
    修正理由說明：「上訴理由是否具體，係屬第二審法院審查
    範圍，不在命補正之列」，益足徵之。是第二審法院僅須對
    於完全未敘述理由之上訴書狀，定期命補正；對於載有具體
    或空泛（不具體）理由之上訴書狀，則無庸裁定命補正（最
    高法院98 年度台上字第4476號判決意旨參照）。
二、本件上訴人即被告甲○○不服原判決，於民國99年7月16日
    法定上訴期間內提起第二審上訴，上訴狀理由略以：
    被告甲○○於案發當日，於判決所示之地點，突遇警員巡邏
    經過，而一時心生緊張，並想如現在將身上持有之微量毒品
    主動交予巡邏警員或許法律上尚可依自首條例審理而減輕刑
    責，並加強本身戒毒之決心等，奈何原審竟未能查明自首事
    實，為此提起上訴等語。
三、原審判決以：甲○○前因施用毒品案件，本院以88年度毒聲
    字第4195號裁定送觀察、勒戒，因認有繼續施用傾向，本院
    乃以88年度毒聲字第4652號裁定令入戒治處所施以強制戒治
    ，後雖曾由本院以88年度毒聲字第8064號裁定停止戒治，所
    餘期間付保護管束，後仍經本院以89年度毒聲字第3649號裁
    定撤銷停止戒治，使其重入戒治處所執行強制戒治，而於民
    國90年3月17 日執行完畢出所；復於5年內之95年間再次施
    用毒品，經本院以95年度訴字第851號判決判處有期徒刑6月
    確定，該案徒刑並在96年5月9日即執行期滿，此雖因與其所
    犯偽造文書，經臺灣臺北地方法院以96年度簡字第156號判
    決判處有期徒刑3月確定案件部分，存有應併合處罰關係，
    嗣後遂由檢察官聲請減刑併予定刑，而由同院以97年度聲減
    字第181號裁定減刑並定應執行有期徒刑4月刑確定，然因所
    定刑度未逾甲○○前所執行者，故再無未執行之殘刑須另執
    行，是應認其所犯以上兩案於中華民國96年罪犯減刑條例施
    行日之96 年7月16日便已執行完畢；詎仍未戒除毒癮，復基
    於施用第一級毒品海洛因之犯意，於99年4月4日22時30分許
    ，在臺北縣三重市○○○路117巷20弄1號4樓住處內，以將
    海洛因粉末加水稀釋置入針筒注射進入體內之方式，施用海
    洛因1次。嗣於翌（5）日19時許，為警在前開巷弄出口處見
    其形跡可疑予以盤查，並在徵得同意後自其褲子左口袋中搜
    扣取得內有海洛因殘渣袋2袋與注射針筒1支之菸盒因而查獲
    ，經採集甲○○之尿液送驗，結果呈海洛因代謝物可待因、
    嗎啡類陽性反應，始悉上情。案經臺北縣政府警察局三重分
    局報告臺灣板橋地方法院檢察署檢察官偵查起訴。本案被告
    甲○○所犯係死刑、無期徒刑、最輕本刑為3年以上有期徒
    刑以外之罪，且非高等法院管轄之第一審案件，其於準備程
    序中就被訴事實為有罪之陳述，經本院告知簡式審判程序之
    旨，並聽取公訴人、被告之意見後，經合議庭裁定由受命法
    官獨任進行簡式審判程序，合先敘明。訊據被告對上揭施用
    第一級毒品海洛因之犯行坦承不諱，而其為警所採集之尿液
    經送驗結果，確實呈現海洛因代謝物嗎啡、可待因之陽性反
    應，此有臺北縣政府警察局三重分局查獲毒品案件被移送者
    姓名、代碼對照表、臺灣檢驗科技股份有限公司99年4月19
    日編號UL/2010/40089號濫用藥物檢驗報告各1份在卷可憑。
    而扣案之殘渣袋2袋，經查獲員警李釗宏於99年6月22日本院
    審理中到庭以軍備局生產製造中心第204廠海洛因簡易試劑
    鑑定，確認內沾有海洛因成分，此外，復有注射針筒1支扣
    案可佐，得證被告前開出於任意性之自白確與事實相符。綜
    上，可認被告上開出於任意性之自白確與事實相符，洵堪採
    為認定事實之依據，本案事證明確，被告犯行已堪認定。又
    按92年7月9日新修正之毒品危害防制條例刪除二犯及三犯之
    規定，一改修法前繁雜之處遇程序，僅將施用毒品者簡化區
    分為初犯、再犯，並認施用毒品者係屬病患性犯人，以觀察
    、勒戒戒除其身癮，並以強制戒治去除其心癮。經觀察、勒
    戒或強制戒治執行完畢釋放後，若係5年後再犯該條例第10
    條施用毒品罪者，與同條例第20條第1項、第2項關於「初犯
    」之處理方式相同，檢察官應先聲請法院裁定令被告入勒戒
    處所觀察、勒戒，並視有無繼續施用毒品傾向，決定應予釋
    放、為不起訴之處分，或應聲請法院裁定令入勒戒處所強制
    戒治；若係5年內「再犯」同條例第10條施用毒品罪者，依
    同條例第23條第2項規定，檢察官則應依法追訴。觀諸該條
    例第20條第3項之修正理由：「觀察、勒戒或強制戒治5年後
    再犯者，顯見前所實施之觀察、勒戒或強制戒治已足以遮斷
    其施用毒品之癮，為期自新及協助其戒除毒癮，對此5年後
    再犯者，爰明定仍適用初犯之規定，先經觀察、勒戒、強制
    戒治之程序。」及同條例第23條第2項之修正理由：「為配
    合簡化施用毒品犯之刑事處遇程序，並鑑於經觀察、勒戒或
    強制戒治執行完畢釋放後5年內再犯者，其再犯率甚高，原
    據以實施之觀察、勒戒及強制戒治既已無法收其實效，自應
    施以刑事處遇。」顯然如施用毒品者係前經觀察、勒戒或強
    制戒治等治療程序執行完畢5年後，始再施用毒品之「初犯
    」，因前所執行之觀察、勒戒或強制戒治已足收戒除毒癮之
    效，自應重新執行觀察、勒戒或強制戒治等治療程序，並於
    治療程序執行完畢後，由檢察官為不起訴處分，毋庸對之追
    訴處罰；反之，在「再犯」之情形，因其先前所為治療程序
    顯未能收戒斷毒癮之效，且考量施用毒品者之再犯率偏高，
    乃簡化其刑事處遇程序，而逕予追訴處罰，不再施以治療程
    序。參酌上開立法理由，修正毒品危害防制條例就施用毒品
    者，祇於「初犯」及「5年後再犯」二種情形，有其追訴條
    件之限制，即須於初犯經觀察、勒戒或強制戒治釋放後，5
    年內均無施用毒品之行為，始能認其前所實施之觀察、勒戒
    或強制戒治已足遮斷毒癮，而得於5年後再犯時，再予適用
    初犯之規定，重行觀察、勒戒等程序。倘5年內已經再犯，
    被依法追訴處罰，縱其第3次（或第3次以上）施用毒品之時
    間在初犯釋放5年以後，即與「5年後再犯」之情形有別，且
    因已於「5年內再犯」，顯見其再犯率甚高，原實施觀察、
    勒戒或強制戒治，已無法收其實效，而無5年戒斷期之存在
    ，自無再經觀察、勒戒及強制戒治之必要，應由檢察官逕行
    起訴，始符新法修正之本旨。是被告前因施用毒品案件，除
    經觀察、勒戒及強制戒治之執行外，更曾經判處罪刑確定，
    有臺灣高等法院被告前案紀錄表乙份在卷可佐，被告於第1
    次觀察、勒戒及強制戒治執行完畢後，既於5年內再犯毒品
    危害防制條例第10條之罪而經判刑確定，本次被告所犯毒品
    危害防制條例第10條之罪，自非屬毒品危害防制條例第20條
    第3項所定「5年後再犯」之情形，而應依法追訴，附此敘明
    。核被告所為，係犯毒品危害防制條例第10條第1項之施用
    第一級毒品罪。其施用前後持有海洛因之低度行為，應為施
    用毒品之高度行為所吸收，不另論罪。查被告曾有如事實欄
    所載因犯他案而經判處罪刑並已執行完畢之情形，此觀諸上
    開被告前案紀錄表即明，其於5年內故意再犯本案有期徒刑
    以上之罪，應依刑法第47條第1項之規定，論以累犯，並加
    重其刑。爰審酌被告屢次施用毒品而不思悔改，品行不端，
    意志力薄弱，其施用毒品行為前經觀察、勒戒、強制戒治後
    ，竟仍無法斷絕施用毒品惡習，惟另考量施用毒品本屬自我
    戕害行為，對社會直接危害性非高，及被告犯罪後尚能坦承
    犯行，態度良好等一切情狀，量處如主文所示之刑，以資懲
    儆。扣案之殘渣袋2袋，經檢驗沾黏有數量難以秤重之海洛
    因，為被告持有之第一級毒品，若欲將之完全析離於包裝袋
    外，雖非不可能，但此舉對毒品危害防制政策之施行，並無
    特殊助益，且徒費執行之成本，故均併依毒品危害防制條例
    第18條第1項前段規定宣告將上開殘渣袋沒收銷燬之，以符
    執行之實際；另扣得之注射針筒1支，既經被告自承為其所
    有持以施用毒品憑藉之物，自應依刑法第38條第1項第2款之
    規定宣告沒收之。從形式上觀察，原判決並無違誤，量刑亦
    稱妥適。
四、被告上訴意旨略以：被告是自首，應適用自首之規定等語。
    惟按刑法第62條所謂自首，係以對於未發覺之罪，向該管公
    務員自承犯罪而受裁判為要件（最高法院91年度台上字第
    3802號裁判要旨參照）。查，本件被告係於99年4月5日經臺
    北縣政府警察局三重分局查獲，經其自願同意受搜索，此有
    上開自願受搜索同意書一紙，在卷可稽（見偵查卷第6頁）
    。據上訴人於99年4月5日警詢筆錄：「（問：警方於99/04/
    05/19時許，巡經三重市○○○路117巷20弄口時，見你騎乘
    重機車MDU-973號形跡可疑，遂上前攔檢，查詢電腦發現你
    為毒品人口，經你同意自願受搜索後，於你褲子左口袋內取
    出一包七星香煙盒，內藏放有一級毒品海洛因殘渣袋2包及
    注射針筒1支（使用過）等毒品證物並當場查扣，是否實在
    ？該上述查扣物，為何人所有？）答：實在。我的。」，
    有警詢筆錄一份可稽（見偵查卷第14頁至第17頁），上訴人
    並於筆錄末端親自簽名捺印。再據原審法院於99年6月22日
    審理時陳稱：「（法官問：查獲情形是否是在路上被攔停，
    同意員警搜索，後來在香煙盒內發現殘渣袋，你就主動坦承
    有施用毒品？）答：是。」等語（見原審卷第28頁），是警
    方因盤查被告，而得知被告為毒品人口，並據被告自願同意
    搜索而取得上開扣押物。是以，本件並非被告於犯罪未發覺
    前向警方自首，核與自首規定不符，上訴人所辯均無可採。
五、綜上，被告未依據卷內既有訴訟資料，具體指出或表明原判
    決有何採證、認事、用法、量刑等足以影響判決本旨之不當
    或違法之理由，自形式上觀察，核非足以動搖原判決之具體
    理由。依上說明，被告上訴理由與刑事訴訟法第361條第2項
    所稱「具體理由」，尚非相當，其上訴為不合法律上之程式
    ，並無須再行命其補正，應予駁回，並不經言詞辯論為之。
據上論斷，依刑事訴訟法第367條前段、第372條，判決如主文
中    華    民    國    99    年    8     月    10    日
                  刑事第三庭審判長法  官   陳博志
                                  法  官   許文章
                                  法  官   陳德民
以上正本證明與原本無異。
如不服本判決，應於收受送達後十日內向本院提出上訴書狀，其
未敘述上訴之理由者並得於提起上訴後十日內向本院補提理由書
（均須按他造當事人之人數附繕本）「切勿逕送上級法院」。
                                  書記官   高麗雯
中    華    民    國    99    年    8     月    11    日

司法院資訊處製作；財團法人民間司法改革基金會備份。
